【裁判字號】    98,上易,1032
【裁判日期】    980630
【裁判案由】    詐欺
【裁判全文】
臺灣高等法院臺中分院刑事判決        98年度上易字第1032號
上  訴  人  臺灣彰化地方法院檢察署檢察官
被      告  乙○○
上列上訴人因詐欺案件，不服臺灣彰化地方法院97年度易字第
2215號中華民國98年5月20日第一審判決（起訴案號：臺灣彰化
地方法院檢察署97年度偵字第9942號），提起上訴，本院判決如
下：
    主  文
上訴駁回。
    理  由
一、按依刑事訴訟法第350條、第361條、第362條、第367條規定
    ，不服地方法院之第一審判決而上訴者，須提出上訴書狀，
    並應敘述具體理由，為上訴必備之程式；其所提出之書狀未
    敘述上訴理由，或僅曾以言詞陳述上訴理由者，均應於上訴
    期間屆滿後20日內補提理由書於第一審法院。第一審法院經
    形式審查，認逾期未補提上訴理由者，應定期間先命補正；
    逾期未補正者，為上訴不合法律上之程式，應以裁定駁回。
    倘已提出上訴理由，但所提非屬具體理由者，則由第二審法
    院以上訴不合法律上之程式，判決駁回。而所謂具體理由，
    必係依據卷內既有訴訟資料或提出新事證，指摘或表明第一
    審判決有何採證認事、用法或量刑等足以影響判決本旨之不
    當或違法，而構成應予撤銷之具體事由，始克當之（例如：
    依憑證據法則具體指出所採證據何以不具證據能力，或依憑
    卷證資料，明確指出所為證據證明力之判斷如何違背經驗、
    論理法則）；倘僅泛言原判決認定事實錯誤、違背法令、量
    刑失之過重或輕縱，而未依上揭意旨指出具體事由，或形式
    上雖已指出具體事由，然該事由縱使屬實，亦不足以認為原
    判決有何不當或違法者（例如：對不具有調查必要性之證據
    ，法院未依聲請調查亦未說明理由，或援用證據不當，但除
    去該證據仍應為同一事實之認定），皆難謂係具體理由，俾
    與第二審上訴制度旨在請求第二審法院撤銷、變更第一審不
    當或違法之判決，以實現個案救濟之立法目的相契合，並節
    制濫行上訴（最高法院97年度台上字第892號判決亦同此意
    旨）。
二、公訴人上訴意旨略以：1.被告辯稱係找工作而交付帳戶一事
    ，尚非無疑：一般正當經營之公司，必然有固定之辦公處所
    ，應徵員工應係在辦公處所為之，豈有以電話面試人員，在
    路邊收取提款卡之理，被告前已有多次應徵工作經驗，非無
    社會歷練之人，豈有可能未察覺其中有異。且一般人應徵工
    作，至少會詢問上班地點、薪資高低等，以決定是否接受該
    工作，然依被告所述，其對於實際工作內容、薪資、公司名
    稱、地址等均無所悉，縱然被告急於求職，至少對於該工作
    之基本條件也應加以詢問，豈會在一無所悉之情形下迅即決
    定匯款予對方，顯然有違常情。2.被告被騙時間與報警時間
    有明顯差異：被告於警詢暨偵訊中自述，其家中經濟狀況很
    差，只有靠伊工作維持，需要工作維持生計云云。然其於95
    年10月27日「遭騙」後，10月28日即匯款2萬9983元到「許
    純菱」之帳戶。嗣因對方表示該帳戶不可能有錢匯入，及表
    示要退錢予伊等理由，要求被告10月29日將三個帳戶寄到台
    南縣「王政國」之處所，且依對方指示於10月30日匯入11萬
    元到中國信託帳戶、11月1日匯3萬4千2百元到臺中商銀帳戶
    、10月29日、11月8日2次共再匯入10萬5千元。然被告既然
    遲至11月9日向警方報案，為何在其家中需錢甚急之際，先
    後匯了數十萬元予對方，這段期間都不會想報案？3.被告辯
    稱對方以要退款為由，騙其帳戶之說不合理：再者，依被告
    所述之求職被騙一事，被告辯稱對方於其匯入第1筆之2萬
    9983元後，對方以該帳戶不可能有款項匯入及以及要退還其
    款項為由，要求被告將上揭中國信託、臺中商銀、中華郵政
    等3個帳戶寄過去。然而，應值深究的是，「對方」為何於
    騙到被告匯錢後，還要再退還錢給被告？若不是被告有先向
    對方反應，對方為何還會向被告表示要退錢予被告？而被告
    若知道該向對方討錢，此時應有意識到已被人騙錢。4.被告
    一次寄三個帳戶，顯無必要？再者，若被告所辯稱，伊係要
    取回上揭款項云云，然其僅需要寄給對方一個帳戶，使對方
    若要匯回所騙之款項，即可利用該帳戶匯入即可。殊有疑問
    者，其有需要一次寄給對方三個帳戶，以供退款嗎？被告於
    本署偵訊中，就上情亦表示，若對方欲退款，伊只要提供一
    個帳戶即可。且被告亦表示，若對方是要匯錢予伊，是不需
    要提款卡。被告亦知提款卡交予他人，他人將可任意使用其
    帳戶，而其交付之對象，又係素不相識之陌生人，再以應徵
    員工根本無收取員工提款卡之必要，則被告在交付提款卡當
    時，自得預見對方將有可能將之用於電話詐騙等不法用途，
    應有幫助詐欺之故意。復以正常情形觀之，一般人因買賣或
    其他交易需要匯進匯出款項，僅予一個帳戶供雙方交易即可
    。被告為一正常之成年人，難謂不知此理，衡諸常情伊自僅
    提供一個帳戶給對方匯回即可。然被告捨此而不為，卻「要
    五毛給一塊」，另外再多給兩個帳戶，顯不合理，且被告亦
    自述，要匯回款項無需提款卡，伊有預見於此，卻仍寄提款
    卡過去，顯然知道對方使用提款卡之用意在提款，而非匯還
    款項，此時難謂其係單純之被害人。再者，以一般詐騙集團
    之手法觀之，應係被告發現有異後，在與對方討價還價之間
    ，詐騙集團利用被告之取回款項心理，遂要求被告若要取回
    原來之款項可以，但是要再提供其他帳戶，而此時原來的被
    害人為取回其所述之遭騙款，在預見其匯寄帳戶，可能亦會
    幫助對方從事詐欺犯行之情形下，而願意配合對方，此時被
    害人顯已非單純之被害人，而自其匯出帳戶之際，業已有不
    確定幫助詐欺故意。況且其本身若如其所述，業已先遭他人
    詐欺過，那其將帳戶匯寄出去，其幫助詐欺之犯意則更明顯
    。原審僅論被告既係被害人，即謂無幫助詐欺犯意云云，顯
    然忽視實務上詐騙集團利用被害人之心理，而許多被害人為
    填補回復其損害，不惜幫助加害人以求回補其損害之情形。
    5.與告訴人甲○○之對比：被告一直辯稱伊與本件之告訴人
    甲○○之情形相同，係詐騙集團之被害人云云。然如原審判
    決所示，甲○○於發現受騙後，即時停止宅配，未將存摺、
    提款卡將給詐騙集團。然而相同比較觀之，原審認為，詐騙
    集團要求甲○○以宅配之方式寄交其帳戶之存摺及提款卡，
    嗣因甲○○發現受騙，即時停止宅配，始未將存摺及提款卡
    寄交詐欺集團成員之事實。然而告訴人並未證述，是否有與
    本案被告一樣，詐欺集團要求退回伊款項，伊馬上給了他三
    個帳戶及提款卡等顯然不是要接受退款之動作。而本案被告
    卻如此為之，一樣是遭受詐騙集團詐騙，告訴人還擇打電話
    165求證並報警，本案被告選擇加碼給詐騙集團，顯不符常
    情，殊難謂其無幫助詐欺之犯意。6.原審以被告若明知對方
    係詐騙集團成員，又怎會再將款項匯入該等帳戶之可能：然
    如上所述，本件被告應係在意識到自己業已在第一次匯款後
    已被騙之情形下，為不甘損失而取回其款項，遂陸續匯款以
    求「翻本」，甚不惜出借自己之帳戶及提款卡，熟料事與願
    違。且原審以被告之事後繼續匯款，來認定被告沒有意識到
    對方是詐騙集團一節，邏輯上業已先認定被告係單純之被害
    人為前提，此推論殊有不當。實應係以，被告將上揭帳戶、
    提款卡等物寄出去之際，是否意識到有幫助詐欺情事，來論
    是否構成幫助詐欺犯行，此部分業如上述。而現今社會電話
    詐騙集團猖獗，不法之徒以人頭帳戶騙取民眾金錢之事不斷
    發生，新聞媒體亦多有報導，被告對此情勢自難諉為不知，
    且亦自承有聽過此事，是以一般人若係遭陌生人騙取帳戶，
    理應儘速報警處理或向銀行掛失，以免自己帳戶遭不法集團
    用於詐騙之途。然依被告所述情節，其於95 年10月29日寄
    交帳戶後，顯然對方根本並非應徵員工，目的僅在取得被告
    之提款卡，被告並非至愚之人，豈有未發現被騙之理，既知
    被騙，卻未試圖向銀行掛失提款卡，或報案請求警察機關處
    理，反任由詐騙集團使用該提款卡，直到95年11月9日才採
    取報警措施，此種放任之態度豈是一被騙之人應有之正常反
    應？更難令人信其係遭騙取帳戶提款卡。綜上所述，被告所
    辯被騙情節既不合理，其嗣後之行為更不似一詐騙案件之單
    純被害人，實難令人信其所辯屬實，原審法院無視於此，僅
    憑被告空言被騙，即遽予採信，則是否日後此類案件被告，
    僅須空口辯稱自己失業，急於應徵工作以致存摺、提款卡被
    騙，無須提出任何相當之證據，亦無論其所述情節如何不合
    理，即一概判決無罪，如此豈非為販賣帳戶者大開脫罪之門
    。原審法院對被告辯詞全盤予以接受，對其中有悖常理之處
    均略而未提，於判決理由中完全未為任何解釋，認事用法實
    有未洽。請將原判決撤銷，更為適當合法之判決云云。然原
    審判決採信被告乙○○所辯伊係受騙而交付上開帳戶等語，
    而認被告並無幫助詐欺取財之故意及犯行，已詳述其理由。
    形式上觀之，其論述理由並無違經驗法則或論理法則，蓋目
    前社會極為罕見因幫助詐欺之故意而交付帳戶予詐欺集團外
    ，又匯款予詐欺集團者。公訴人上訴並未提出新事證，以證
    明被告確有幫助詐欺取財之故意及犯行，核其上訴意旨所述
    各情，無非僅任憑己見，臆測質疑原判決所述理由不當，自
    尚難據以認原判決有何違法或不當之情形，而構成應予撤銷
    改判之理由。是其上訴難認已備具體理由。依上揭說明，其
    上訴自不合法律上之程式，爰不經言詞辯論予以駁回。
三、據上論斷，應依刑事訴訟法第367條前段、第372條，判決如
    主文。
中    華    民    國    98    年    6     月    30    日
            刑事第四庭    審判長法  官  洪  耀  宗
                                法  官  劉  登  俊
                                法  官  許  文  碩
以上正本證明與原本無異。
不得上訴。
                                書記官  郭  蕙  瑜
中    華    民    國    98    年    6     月    30    日


司法院資訊處製作；財團法人民間司法改革基金會備份。
